【裁判字號】    97,重上,199
【裁判日期】    971222
【裁判案由】    侵權行為損害賠償
【裁判全文】
臺灣高等法院民事判決                 97年度重上字第199號
上  訴  人  燦坤實業股份有限公司
法定代理人  乙  ○
訴訟代理人  黃柏夫律師
            陳鵬光律師
            陳誌泓律師
被 上訴 人  大潤發流通事業股份有限公司
法定代理人  甲○○
訴訟代理人  蔡東賢律師
上列當事人間請求侵權行為損害賠償事件，上訴人對於中華民國
97年3月5日臺灣臺北地方法院95年度北重訴字第3號第一審判決
提起上訴，本院於97年12月9日言詞辯論終結，判決如下：
    主  文
上訴駁回。
第二審訴訟費用由上訴人負擔。
    事實及理由
一、被上訴人之法定代理人於本院繫屬中變更為甲○○，有公司
    變更登記查詢單可稽，其具狀聲明承受訴訟，核無不合。先
    此敘明。
二、被上訴人起訴主張：伊於民國92年5月20日將坐落臺南市○
    區○○段56-1地號等4筆土地上建物第2樓面積約1700坪（下
    稱系爭租賃物）出租予上訴人，訂有不動產租賃契約書（下
    稱系爭租約）並經公證，約定租賃期間自點交日起至108年5
    月19日止共16年，第1年每月租金新台幣（下同）75萬元（
    均含稅），第2年每月租金85萬元，第3年每月租金95萬元；
    並約定自起租日起3年內，雙方均不得中止合約，否則對方
    有權要求所有因此而造成之損害賠償；縱有虧損，必須至第
    4年起才能因虧損而有條件終止租約。詎上訴人於94年6月15
    日即違約以虧損為由發函終止租約，依租約第21條第2項約
    定應賠償伊迄95年5月19日止之前3年租金。又自94年2月20
    日至同年5月19日應付租金255萬元，上訴人僅支付2,383,33
    3元，尚欠租金421,667元；另加計自94年5月20日至95年5月
    19日每月95萬元租金1,140萬元，合計應賠償伊11,821, 667
    元。又上訴人故意或過失不履行系爭租約，致系爭租賃物迄
    96年8月16日仍無人承租，亦係以背於善良風俗之方法加損
    害於伊，伊因而受有相當於租金之損害，爰依系爭租約及民
    法第184條第1項後段，求為命上訴人給付伊11,821,667元及
    自95年5月11日起至清償日止，按週年利率百分之五計算之
    利息，並以供擔保為條件之假執行宣告。對上訴人之反訴則
    以：伊從未同意上訴人設置T-BAR廣告看板等項工程，上訴
    人所主張之工程設施費用亦非實在，上訴人請求損害賠償及
    違約金均無理由等語，資為抗辯。（原審就本訴11,566,667
    元本息之請求為被上訴人勝訴判決，逾此部分為被上訴人敗
    訴判決，並駁回上訴人之反訴；被上訴人就其敗訴部分未聲
    明不服）。其答辯聲明：上訴駁回。如受不利判決願供現金
    或等值之臺灣土地銀行敦化分行可轉讓定期存單為擔保請准
    宣告免假執行。
三、上訴人則以：被上訴人公司總經理魏正元與伊董事長吳燦坤
    於92年3月洽談系爭租約時，已合意被上訴人應提供民德路
    、臨安路外牆供伊刊登企業識別體系，1樓大門門口右邊及1
    樓通往2樓部分須標示上訴人之企業識別體系，被上訴人應
    為伊設置T-BAR廣告看板（下合稱系爭義務），是92年3月間
    所諾成之租約與92年8月8日公證之契約書均為兩造間租賃契
    約之一部分。詎被上訴人並未依約履行，致伊之企業識別體
    系無法清楚顯示，消費者不知前來消費，伊因此受有重大損
    害，雖經伊於94年1月17日發函催告被上訴人履行系爭義務
    ，逾60日猶未見被上訴人任何改正行為，伊乃依契約書第22
    條第1項約定，於94年6月15日發函終止系爭租約，伊並未違
    約。且系爭租賃物係作賣場使用，系爭租賃物位於大樓2樓
    之一部，若未於大樓外設置顯目之廣告看板，消費者不知如
    何進入交易，被上訴人履行系爭義務乃伊承租系爭租賃物之
    基礎，被上訴人既已違約，伊自有權終止租約，伊自無違約
    可言；系爭租約業經伊合法終止，被上訴人請求給付租金及
    損害賠償，即無理由等語，資為抗辯。並「反訴」主張：因
    被上訴人即反訴被告未依約履行系爭義務，致伊不得已於94
    年6月30日關閉店面將系爭租賃物回復原狀返還被上訴人，
    伊為使系爭租賃物合於店面經營使用所進行之工程設施費用
    9,409,300元，扣除伊於93年度及94年度1月至6月已使用之
    折舊提列數金額2,071,114元，共計7,338,186元，此為伊因
    而所受損害，伊自得依系爭租約第22條第1項約定，請求被
    上訴人給付損害賠償728萬元及按押金2倍計算之懲罰性違約
    金480萬元，共計1,208萬元等語。爰上訴聲明：(一)原判決關
    於命上訴人給付部分及駁回上訴人反訴部分均廢棄。(二)被上
    訴人在第一審之訴及其假執行之聲請均駁回。(三)被上訴人應
    給付1,208萬元及自反訴起訴狀繕本送達翌日起至清償日止
    ，按週年利率百分之五計算之利息，並以供擔保為條件之假
    執行宣告。
四、被上訴人起訴主張上訴人違約片面終止系爭租約之事實，業
    據提出系爭租約書（見原審卷一第14-22頁）、終止租約存
    證信函（見原審卷一第322-323頁）為證。上訴人固不否認
    發函終止系爭租約，惟辯稱：係被上訴人違約未履行設置T-
    BAR廣告看板之義務，伊並未違約等語。而上訴人所辯被上
    訴人曾同意設置T-BAR廣告看板乙節，無非以其提出92年8
    月8日公證系爭租約書時所附廣告模擬合成圖及原審證人吳
    燦坤之證詞為論據。
五、查系爭租約內容與廣告招牌有關者僅第8條，觀諸第8條約定
    ：乙方即上訴人倘欲裝置任何廣告招牌，應就其位置事先與
    甲方即被上訴人協商，否則上訴人不得未經許可擅自裝置，
    且所有設置廣告招牌費用上訴人應自行負責並合乎政府相關
    法規（見原審卷一第16、17頁）；並無何文字約定被上訴人
    有提供民德路、臨安路外牆為上訴人刊登廣告及設置T-BAR
    廣告看板之義務。系爭租約公證時雖附入廣告模擬合成圖（
    見原審卷一第26-32頁），然據證人靳德榮即被上訴人公司
    法務長證稱：系爭租約是伊參考公司制式合約後擬定，交予
    被上訴人公司開發經理胡水金拿去與上訴人洽談，談妥後由
    伊和胡水金與上訴人法務一起去辦理公證，公證當天上訴人
    法務才提出彩色燦坤招牌附圖要求放在合約，伊表示契約約
    款沒有提到附圖，不應該放，但是上訴人法務表示是老闆要
    求，伊因為契約約款並未提到附圖，而且伊有表明不是合約
    的一部分，才讓上訴人法務把附圖放在合約等語甚明（見原
    審卷第113頁）。足見系爭租約公證時雖附以廣告模擬合成
    圖，但並未得被上訴人之同意。按所謂以默示之意思表示成
    立契約者，係指依表意人之舉動或其他情事，足以間接推知
    其效果意思者而言；倘已有表示不承諾之意思者，當然不能
    令其受契約之拘束。本件系爭租約文字內容既明示上訴人倘
    欲裝置任何廣告招牌，應就其位置事先與被上訴人協商得其
    同意。證人靳德榮亦證述契約條款沒有提到附圖，不應該放
    入等語，已為不承諾之意思表示；且衡諸常情，契約之附表
    、附圖係用以輔助契約文義之附件，然本件附圖並無任何文
    字足以表明其所欲輔助契約之文義為何？契約文字亦無援用
    該附件之記載，參以附件之廣告模擬合成圖亦未詳載廣告位
    置及大小，充其量僅能認為係上訴人擬設置廣告之參考圖，
    自不能僅以其附於契約書之末尾即謂兩造已有合意；尚不能
    據此逕認被上訴人負有提供該等位置予上訴人刊登設置廣告
    招牌之義務。
六、上訴人復主張兩造另有口頭約定被上訴人承諾履行系爭義務
    ，然此亦為被上訴人所否認。查證人吳燦坤即上訴人公司前
    任董事長雖於原審證稱：上訴人公司為開設臺南西門店，擬
    向被上訴人承租系爭租賃物，伊曾於92年3月間在伊內湖堤
    頂大道辦公室，與被上訴人公司總經理魏正元洽談租約內容
    1次，伊跟魏正元談有三大重點，第1點1樓大門通往2樓入口
    要特別標示上訴人企業識別體系，左邊給被上訴人，右邊給
    上訴人；第2點外牆局部要刊登上訴人企業識別體系；第3點
    是要作T-BAR，魏正元表示會有違法的問題，伊就說上訴人
    全臺灣開了那麼多店，只要申請雜項執照就可以，魏正元即
    表示他說了算，因為被上訴人公司有法國人投資，如果簽到
    內部流程複雜，所以不簽在契約內等語（見原審卷二第136
    頁）。然查兩造均為社會知名大企業主，兩造就系爭租賃物
    ，除訂立書面契約外，並經民間公證人公證；且系爭契約第
    26條明定契約未盡事宜，除雙方另以書面同意者外，悉依我
    國法令處理；可知依兩造之真意，就系爭租約所生權利義務
    關係，悉以書面為準。而系爭租賃物於92年5月20日間即交
    付上訴人使用，為兩造所不爭（見原審卷二第62頁），迄至
    92年8月8日公證時業逾數月，證人靳德榮並證述公證前被上
    訴人公司經理胡水金曾拿預擬之合約書去與上訴人洽談等語
    ，倘兩造就系爭義務先前已有口頭約定，何以未書入系爭租
    賃契約書為條款？又上訴人並未向主管機關申請核准且未經
    被上訴人同意，即叫工程車欲裝置T-BAR廣告看板，故被上
    訴人未讓上訴人設置等情，亦經證人何欣蓓即被上訴人臺南
    店客服經理證明屬實（見原審卷二第141頁），上訴人亦未
    舉證證明其已向主管機關申請核准設置T-BAR執照，已嫌與
    上述系爭租約第8條約定不符，且依證人吳燦坤所述設置T-B
    AR廣告看板並非難事，只要申請雜項執照即可云云，足見其
    熟知申請程序，苟兩造事先另有口頭約定，何以未曾向主管
    機關申請？殊違常情，尤屬可疑；況上訴人於94年1月間以
    存證信函（內湖字第787號）提出要求民德路、臨安路外牆
    供其刊登廣告（CIS）之主張時，被上訴人立即以存證信函
    否認之（見原審卷一第81頁、275頁）；顯見被上訴人並非
    臨訟否認。自難僅以證人吳燦坤片面所述，即認兩造另有口
    頭約定。
七、系爭租約第8條明定上訴人倘欲裝置任何廣告招牌應就其位
    置事先得被上訴人之同意，被上訴人既否認曾同意上訴人設
    置T-BAR廣告看板，則上訴人主張被上訴人已同意設置T-BAR
    之事實自應由上訴人負舉證之責；上訴人提出之公證系爭租
    約書附件即廣告模擬合成圖及證人吳燦坤之證詞均難謂被上
    訴人已同意設置T-BAR，已如上述，上訴人亦無其他積極證
    據足以證明，自難逕認被上訴人違約。則上訴人抗辯被上訴
    人違約未設置T-BAR廣告看板，洵無足取。
八、查系爭租約第3條、第5條、第21條第2項、第22條第1、4項
    明定，租賃期間自點交日起至108年5月19日止共16年，以開
    幕日為起租日，自起租日起3年內，雙方均不得終止租約，
    否則他方有權請求因而造成之損害。被上訴人如有違反租約
    之情事發生，經上訴人書面通知後60日仍未改正者，被上訴
    人除應賠償上訴人所受之損害外，並得終止契約。第4至第9
    年如有連續虧損5個月（稅前），上訴人得提出會計師簽證
    之報表，隨時於3個月前以書面終止租約，第10年以後，於3
    個月前書面通知，得隨時終止租約（見原審卷一第14、15、
    20、22頁）。本件上訴人承租系爭租賃物開設燦坤西門店，
    於92年6月間開幕，則自起租日起算三年即至95年6月止，兩
    造均不得終止租約，否則依約應賠償對方因而造成之損害。
    上訴人所辯被上訴人違約未設置T-BAR云云，不足採信已如
    前述；上訴人雖曾因不堪虧損經評估後提出方案與被上訴人
    協商，並擬定租賃協議書草稿，有其西門店營運虧損狀況及
    綜合評估、租賃協議書在卷可參（見原審卷一第110-113頁
    、103-105頁），然該協議書並未經兩造簽名用印，則於協
    商過程中縱曾製作任何書面資料，亦不能以嗣後因故未達成
    合意即謂他方已違背信賴基礎，得據以終止租約。而依該上
    訴人內部評估報告所提建議，方案一為終止合約，方案二為
    縮小賣場面積及減少租金，均未提及被上訴人違約情事；且
    商場上造成虧損原因非惟一端，評估錯誤、經營不善、景氣
    不佳，亦可能導致虧損；況事實上被上訴人已讓上訴人在民
    德路、臨安路外牆及內部裝置廣告招牌，該等廣告招牌上均
    有上訴人公司企業識別標誌，外牆廣告招牌上及一樓入口處
    招牌上均載明請上2樓字眼等情，亦據證人何欣蓓證述明確
    ，復有照片38張可稽（見原審卷二第138-141頁、第143-14
    7頁），參以上訴人93年1-4月尚有6000多萬元之營業額，94
    年1-4月亦有5000多萬元之營業額（見原審卷一第110頁同上
    綜合評估），是否僅因未能裝置上訴人所要求之外牆及T-BA
    R廣告招牌，即導致上訴人西門店營運虧損，上訴人並未就
    此舉證證明。再者，系爭租約第22條已明定除有違約情形外
    ，自租賃起3年不得終止租約，即保證租期3年；顯見上訴人
    就承租系爭租賃物經營初期可能造成虧損之風險已有評估，
    及不能以虧損為由終止租約已有認知，則其於3年期間內發
    生虧損本不得終止租約，上訴人所提改善方案縱未為被上訴
    人所接受，亦不得執以主張已喪失信賴基礎而終止系爭租約
    ，灼然甚明。
九、次查上訴人於94年6月30日已將系爭租賃物點交返還被上訴
    人，為兩造不爭執，且有工程驗收單為憑（見原審卷一第73
    頁），惟被上訴人否認兩造係合意終止系爭租約；且該工程
    驗收單內容僅記載於94年6月29日在被上訴人臺南店撤場，
    並依該臺南店要求清理、點交完畢文義，並無任何合意終止
    系爭租約之文字；且上訴人已於94年6月15日發函為終止系
    爭租約之意思表示（見原審卷一第322、323頁），雖其主張
    因被上訴人違約乃終止之理由並非可採，且被上訴人亦於同
    年6月27日已回函否認之（見原審卷一第86-89頁），然上訴
    人既執意終止系爭租約交還系爭租賃物，被上訴人亦無不配
    合點交之理，尚難僅憑該工程驗收單逕謂兩造已合意終止系
    爭租約。上訴人所辯兩造另合意終止系爭租約，要不足採。
十、末查本件起租日即開幕日於92年6月間，則自起租日起算3年
    即至95年6月止，兩造均不得終止租約；而上訴人於94年6月
    15日終止系爭租約，尚在前揭3年期間內，自屬違約；且系
    爭租賃物迄96年8月16日仍無人承租，為上訴人所不爭，依
    系爭租約第21條第2項約定，被上訴人請求上訴人賠償算至3
    年期滿即95年5月19日相當於租金之損害，即非無據。上訴
    人雖辯稱兩造已協議自94年5月1日起每月租金按40萬元計算
    ，並提出協議書為證，然該協議書並未經兩造簽署，已如前
    述，自不能遽認兩造已達成減少租金之合意；又上訴人自94
    年2月20日即已積欠租金，嗣於94年5月間自行給付按每月40
    萬元計算之租金支票予被上訴人，雖經被上訴人提兌，然部
    分受償乃債權人之權利，亦不能以其片面為部分清償之行為
    遽認兩造已合意減縮租金為40萬元。次查系爭租約租賃期間
    自點交日即92年5月20日起至108年5月19日止共16年，第1年
    每月租金75萬元，第2年每月租金85萬元，第3年每月租金95
    萬元（均含稅），系爭租約第5條、第6條約定甚明，則自92
    年5月20日至93年5月19日每月租金為75萬元，自93年5月20
    日至94年5月19日每月租金為85萬元，自94年5月20日至95年
    5月19日每月租金為95萬元。上訴人自94年2月20日起未給付
    租金，應給付自94年2月20日起至94年6月15日止之租金，及
    自94年6月16日起至95年5月19日止相當於租金之損害賠償，
    合計1,395萬元（850,000x3+950,000x12=13,950,000），扣
    除上訴人已付租金2,383,333元，上訴人尚應給付租金及相
    當於租金之損害賠償11,566,667元，則被上訴人請求上訴人
    給付11,566,667元，即屬正當有據。
十一上訴人反訴主張被上訴人未依約提供民德路、臨安路外牆及
    大樓門口為其刊登廣告，及為其設置T-BAR廣告看板，致其
    終止租約，並於94年6月30日關閉店面，其因而所受損害為
    使系爭租賃物合於店面經營使用所進行之工程設施費用，扣
    除折舊後為7,338,186元，自得依系爭租約第22條第1項請求
    被上訴人給付損害賠償728萬元及按押金2倍計算之懲罰性違
    約金480萬元，共計1,208萬元云云。經查，上訴人主張被上
    訴人違約並無足採，而係上訴人違約於3年內終止系爭租約
    ，應依系爭租約第21條第2項負損害賠償責任，已如前揭本
    訴部分所述；則上訴人請求被上訴人給付違約之損害賠償及
    懲罰性違約金，均屬無據。
十二綜上所述，被上訴人依系爭租約第21條第2項規定請求上訴
    人給付損害賠償及租金11,566,667元本息，核屬有據，應予
    准許。原審於此範圍為被上訴人勝訴判決並為假執行及免假
    執行之宣告暨就反訴部分為上訴人敗訴判決，於法並無不合
    。上訴意旨仍執前詞，指摘原判決不當，求予廢棄改判，為
    無理由，應予駁回。
十三本件事證已臻明確，兩造其餘攻擊防禦方法（含民法第184
    條第1項後段之主張）及未經援用之證據，經審酌後，認為
    均不足以影響本判決之結果，爰不一一論述，併此敘明。
十四據上論結，本件上訴為無理由，依民事訴訟法第449條第1項
    、第78條，判決如主文。
中    華    民    國    97    年    12    月    22    日
                    民事第十庭
                        審判長法  官  黃豐澤
                              法  官  林麗玲
                              法  官  吳謀焰
正本係照原本作成。
如不服本判決，應於收受送達後20日內向本院提出上訴書狀，其
未表明上訴理由者，應於提出上訴後20日內向本院補提理由書狀
（均須按他造當事人之人數附繕本）上訴時應提出委任律師或具
有律師資格之人之委任狀；委任有律師資格者，另應附具律師資
格證書及釋明委任人與受任人有民事訴訟法第466條之1第1項但
書或第2項（詳附註）所定關係之釋明文書影本。
中    華    民    國    97    年    12    月    24    日
                              書記官  鄭淑昀
附註：
民事訴訟法第466條之1（第1項、第2項）：
對於第二審判決上訴，上訴人應委任律師為訴訟代理人。但上訴
人或其他法定代理人具有律師資格者，不在此限。
上訴人之配偶、三親等內之血親、二親等內之姻親，或上訴人為
法人、中央或地方機關時，其所屬專任人員具有律師資格並經法
院認為適當者，亦得為第三審訴訟代理人。


司法院資訊處製作；財團法人民間司法改革基金會備份。
